臺灣臺東地方法院民事判決　　　　　　　 96年度簡上字第4號
上　訴　人　甲○○
訴訟代理人　李泰宏　律師
被　上訴人　行政院農業委員會林務局臺東區管理處
法定代理人　乙○○
訴訟代理人　陳信伍　律師
上列當事人間請求交還土地事件，上訴人對於中華民國96年1月
29日本院臺東簡易庭95年度東簡字第312號第一審判決提起上訴
，本院於96年4月19日言詞辯論終結，判決如下：
    主  文
上訴駁回。
第二審訴訟費用新臺幣柒仟貳佰柒拾伍元由上訴人負擔。
    事實及理由
一、被上訴人起訴主張：坐落臺東縣大武鄉○○段第1432地號土
    地（下稱系爭土地）為國有林地，被上訴人為管理機關。上
    訴人無正當權源占用系爭土地如附圖所示斜線部分，其中 (
    A)部分為種植椰子樹，面積為234平方公尺，(B)部分為鐵架
    鐵皮住宅，面積為138.84平方公尺，(C)部分為屋前水泥廣
    場，面積為791.17平方公尺，(D)部分為水泥磚造所，面
    積為15.5平方公尺，(E)部分為種植椰子樹，面積為5,769.
    62平方公尺。爰本於民法第767條規定，請求上訴人將系爭
    土地如附圖所示斜線部分面積6,912.48平方公尺之地上物拆
    除，並將土地交還被上訴人等語。上訴人則以：上訴人自民
    國49年間起即以行使地上權之意思在系爭土地上墾植迄今，
    被上訴人於78年間始取得系爭土地所有權，上訴人以行使地
    上權之意思，公然和平繼續占有系爭土地已逾40餘年，依民
    法第772條準用同法第769條、第770條之規定，取得時效已
    完成，為有權占有。且系爭土地位於公路與海岸之間，種植
    椰子樹符合景觀，也有保護土地之功能，被上訴人請求砍除
    椰子樹再重新造林，損人不利己，屬權利濫用等語，資為抗
    辯。
二、本件原審對於被上訴人之請求，判決被上訴人全部勝訴。上
    訴人不服提起上訴，求為廢棄原判決，並駁回被上訴人在第
    1審之訴。被上訴人則求為判決駁回上訴。
三、兩造不爭執之事項如下：
  (一)系爭土地於78年7月17日登記為中華民國所有，管理者為行
    政院農業委員會林務局，其地目為林，使用分區為森林區，
    使用地類別為國土保安用地。
  (二)系爭土地如原判決附圖所示斜線部分為上訴人所占用，其中
    (A)部分為種植椰子樹面積為234平方公尺，(B)部分為鐵架
    鐵皮住宅，面積為138.84平方公尺，(C)部分為屋前水泥廣
    場面積為791.17平方公尺，(D)部分為水泥磚造所，面積
    為15.5平方公尺，(E)部分為種植椰子樹，面積為5,769.62
    平方公尺。
  (三)上訴人因涉嫌自81年3月31日起在系爭土地擅自墾植，經台
    灣台東地方法院檢察署檢察官於81年5月8日以81年度偵字第
    872號提起公訴。本院刑事庭認上訴人自49年即在系爭土地
    上墾植，追訴權時效已完成，於81年8月11日以81年度訴字
    第188號判決上訴人免訴。檢察官不服提起上訴，經台灣高
    等法院花蓮分院於82年1月13日判決駁回上訴。上訴人復因
    涉嫌於82年11月間在系爭土地擅自墾植，經台東地方法院檢
    察署檢察官提起公訴，本院刑事庭認系爭土地於74年始編定
    為保安林，上訴人自49年起即開始墾植，上訴人曾經判決免
    訴確定，於83年8月17日以83年度訴字第141號判決上訴人免
    訴。
  (四)被上訴人於95年10月16日向原審提起本件訴訟。
四、得心證之理由：
    按所有人對於無權占有或侵奪其所有物者，得請求返還之，
    民法第767條前段定有明文。次按土地占有人因時效而取得
    地上權登記請求權者，向該管地政機關聲請為地上權登記，
    如經地政機關受理，受訴法院固應就占有人是否具備取得地
    上權之要件，為實體上之裁判，惟此之向該管地政機關為地
    上權登記之聲請，限於土地所有人對占有人提起拆屋還地訴
    訟前為之，蓋因時效而取得地上權登記請求權者，不過有此
    請求權而已，在未登記為地上權人以前，仍不得據以對抗土
    地所有人而認其非無權占有。土地所有人本於所有權主張占
    有人無權占有土地，對占有人起訴而為請求後，占有人始向
    地政機關為地上權登記之聲請，若認法院仍必須就占有人是
    否具備取得地上權之要件，為實體上之調查審認，將導致占
    有人於訴訟中利用向地政機關為地上權登記之聲請手段，阻
    撓及拖延訴訟之進行，影響土地所有人之權益，自非可取（
    最高法院88年度台聲字第203號裁定意旨參照）。第按權利
    之行使，是否以損害他人為主要目的，應就權利人因權利行
　　使所能取得之利益，與他人及國家社會因其權利行使所受之
  　損失，比較衡量以定之。倘其權利之行使，自己所得利益極
    少而他人及國家社會所受之損失甚大者，非不得視為以損害
    他人為主要目的，此乃權利社會化之基本內涵所必然之解釋
    （最高法院71年台上字第737號判例意旨參照）。查系爭土
　　地為國有林地，使用分區為森林區，使用地類別為國土保安
  　用地。系爭土地如附圖所示斜線部分為上訴人所占用，其中
    (A)部分為種植椰子樹，面積為234平方公尺，(B)部分為鐵
    架鐵皮住宅，面積為138.84平方公尺，(C)部分為屋前水泥
    廣場，面積為791.17平方公尺，(D)部分為水泥磚造所，
    面積15.5平方公尺，(E)部分為種植椰子樹，面積為5,769.6
    2平方公尺之事實為兩造所不爭執。姑不論系爭土地能否適
    用時效取得地上權之規定，本件上訴人既自陳係於起訴後始
    申請地上權設定登記（見本院卷第41頁），揆諸上開說明，
    上訴人縱因時效而取得地上權登記請求權，亦不得執以對抗
    被上訴人。上訴人占用系爭土地並無正當權源甚明。被上訴
    人請求上訴人拆除地上物返還土地，洵屬有據。上訴人雖抗
    辯被上訴人請求砍除椰子樹再重新造林，為權利濫用云云。
    惟系爭土地為國有林地，被上訴人收回系爭土地依法管理使
    用，無涉權利濫用。上訴人所辯不可採。從而，被上訴人訴
    請上訴人將系爭土地如附圖所示斜線部分面積6,912.48平方
    公尺之地上物拆除，及將土地交還被上訴人。並酌定履行期
    間為6個月。核無不當。上訴意旨指摘原判決不當，求予廢
    棄改判，為無理由，不應准許。
五、本件判決之基礎已臻明確，兩造其餘主張、抗辯經斟酌後，
    認與判決結果不生影響，無庸詳予論述。
六、據上論結，本件上訴為無理由，依民事訴訟法第436條之1第
    3項、第449條第1項、第78條，判決如主文。
中　　華　　民　　國　　96　　年　　4 　　月　　30 　　日
                      民事庭  審判長法  官  楊智勝
                                    法  官  林恒祺
                                    法  官  陳弘能
以上正本證明與原本無異。
本判決不得上訴。
中　　華　　民　　國　　96　　年　　4　　 月　　30 　　日
                                    書記官  張夜明
